【裁判字號】    92,上,128
【裁判日期】    920812
【裁判案由】    給付代墊款
【裁判全文】
臺灣高等法院臺南分院民事判決  九十二年度上字第一二八號    Ｋ
      上  訴  人  戊  ○  ○
                  己  ○  ○
                  甲 ○ ○○.
                  丙  ○  ○
                  丁  ○  ○
      訴訟代理人  曾  仁  勇  律師
      被 上 訴人  台灣省蔗農消費合作社  設台北市○○○路○段廿七號七樓
      法定代理人  乙  ○  ○  .
      訴訟代理人  葉  天  祐  律師
右當事人間請求給付代墊款事件，上訴人對於中華民國九十二年四月二十一日臺灣臺
南地方法院第一審判決（九十一年度訴字第二六九六號）提起上訴，本院判決如左：
    主    文
原判決主文第一項關於命上訴人戊○○、甲○○○、己○○應連帶給付如附表一所示
各筆金額在民國八十五年五月三十一日以前所生之利息部分及該部分假執行之聲請暨
訴訟費用負擔部分之裁判，均廢棄。
右廢棄部分，被上訴人在第一審之訴及假執行之聲請均駁回。
上訴人其餘上訴駁回。
第一、二審訴訟費用（確定部分除外）由上訴人戊○○、甲○○○、己○○連帶負擔
百分之三、上訴人戊○○、己○○、丙○○、丁○○等連帶負擔百分之五十，上訴人
戊○○負擔百分之四十六，被上訴人負擔百分之一。
    事    實
甲、上訴人方面：
一、聲明：求為判決：(一)原判決不利於上訴人等之部分廢棄，(二)右廢棄部分，被上訴
    人在第一審之訴駁回。
二、陳述：除與原判決記載相同者予以引用外，補稱略以：
（一）本件上訴之爭點，在於兩造間是否為消費借貸關係？被上訴人就上訴人戊○○
      與台糖公司間買賣飼料代墊款項，是否屬於就債之履行有利害關係之第三人？
      其請求權是否已罹於消滅時效？詳述如後：
    (一)兩造間並非消費借貸關係：
    (1)按「稱消費借貸者，謂當事人一方移轉金錢或其他代替物之所有權於他方，而
      約定他方以種類、品質、數量相同之物返還之契約」，民法第四百七十四條第
      一項定有明文。查兩造所訂系爭代墊飼料貨款合約，因上訴人飼養豬隻，向台
      糖公司購用飼料，由被上訴人先行代墊付飼料貨款予台糖公司，被上訴人並無
      移轉金錢予上訴人之情，顯與民法第四百七十四條第一項消費借貸有間，原審
      判決指稱被上訴人逕行給付台糖公司，此與被上訴人將貸款交付上訴人戊○○
    再由戊○○以之清償其對台糖公司之貨款，並無不同等語，遽認兩造間代墊飼
      料款屬於金錢之消費借貸，殊有違誤。
    (2)原審判決另以系爭合約書第三條（原判決誤載為第四條）記載「倘甲方（即被
      上訴人）同意乙方（即上訴人戊○○）就【借款】之全部或一部延期清償，連
      帶保証人均予同意」，業已明示借款之語，遽認兩造間係借款關係，殊嫌率斷
    ；按兩造系爭合約僅於該條載有所謂「借款」一語外，其餘系爭合約各條款，
      以及合約背面之簡則俱無「借款」字語；查系爭合約書首先即明揭由甲方（即
      被上訴人）「代行墊付飼料貨款」，特訂立合約條文如後；合約書第一條記載
    代墊飼料貨款」最高金額，第二條乙方倘未能依照本合約清償甲方「墊款」本
      息時：：；另合約書背面之簡則名稱為：申請「墊款」購買台糖飼料簡則，該
      簡則第一條至第十二條均分別明載「墊款購用飼料」、「飼料墊款」、「墊款
      」、「墊付飼料款」、「本社同意墊款購買飼料」等語，並無隻字片語表明兩
      造間有所謂「借款」之情，佐以被上訴人於原審起訴所請求之標的為「給付貨
      款」（詳附卷之被上訴人起訴書），而起訴書所載及被上訴人於原審審理時，
      均自承「代行墊付飼料貨款」等語，均未提及「借款」之情，足証兩造間並非
    「借款」關係至明。惟原審判決僅以系爭合約第三條乙處載有「借款」用語，
      遽以推論兩造間係借款之消費借貸關係，即有違誤。
    (二)兩造間既非消費借貸關係，已如前述，是被上訴人就上訴人戊○○與台糖公司
      間購買飼料代墊貨款，依法係就債之履行有利害關係之第三人：
    (1)按就債之履行有利害關係之第三人為清償者，於其清償之限度內承受債權人之
      權利，此為民法第三百十二條所明定。而該條所指之第三人，係指債務人以外
      之第三人，所謂就債之履行有利害關係之第三人，即指第三人因清償而發法律
      上之利害關係而言（最高法院八十六年台上字第四六號判例參照）。又就債之
      履行有利害關係之第三人為清償者，得按其限度，就債權人之權利，以自己之
      名義，代位行使，民法第三百十二條固定有明文，惟所謂就債之履行有利害關
      係之第三人，因我國民法就共同債務人之清償代位已為列舉規定，例如民法第
      二百八十一條第二項之連帶債務人、第七百四十九條之共同保証人、第一千一
      百五十三條之共同繼承人等等，故本條所稱第三人，應解釋為共同債務人以外
    ，因清償而受有法律上之利益者而言（最高法院八十六年台上字第一三三八號
      判例參照）。
    (2)查，就兩造間訂立系爭代行墊付飼料貨款合約第四條約訂「台灣省蔗農消費合
      作社蔗農社員申請墊款購買養豬飼料簡則」內容以觀，該簡則第八條約定墊款
      購買飼料手續：先由上訴人戊○○填飼料提貨驗收清單一式四份，經被上訴
      人分社核章後；再行攜往或由分社函送駐副產廠（即台糖公司副產廠）聯絡
      員，憑以辦理提貨手續；飼料提貨驗收清單於辦理提貨後，一份由聯絡員抽
      存、一份送總社（即被上訴人）登記並作為扣款依據、一份由購料人（即上訴
      人戊○○）存查、一份新營副產廠或小港副產存查（即台糖公司所屬副產廠）
      。該簡則第十條約定經被上訴人墊付飼料貨款之蔗農社員應無條件接受被上訴
      人為其安排之毛豬共同運銷，不得以任何理由拒絕，所得毛豬貨款，由被上訴
      人優先扣收飼料墊款及利息。由上可証，被上訴人之求償權，須有上訴人向台
      糖公司購買飼料，經被上訴人代墊款為前提，且必須先填妥提貨驗收清單，經
      被上訴人核章後再送往台糖公司副產廠提貨備查，上訴人另須由被上訴人安排
      毛豬共同運銷，進而由被上訴人從所得毛豬款優先扣收飼料款及利息，並收取
      共同運銷相關費用，顯然被上訴人因訂立系爭合約，代墊飼料款清償台糖公司
      而發生法律上之利害關係至為明確。故被上訴人就上訴人戊○○與台糖公司間
      購買飼料貨款債務之履行為有利害關係之第三人無訛。惟原審判決遽以被上訴
      人並非上訴人戊○○對台糖公司貨款債務之保証人，其與台糖公司間就系爭貨
      款並不當然發生權利義務關係等語，執認兩造間係消費借貸關係而非為利害關
      係之第三人，依前揭法條及判例意旨，自有未洽。
    (三)被上訴人既係上訴人戊○○與台糖公司間就飼料貨款之履行有利害關係之第三
      人，依法就本件代墊飼料貨款之求償權已因二年不行使而罹於時效消滅：
    (1)按被上訴人既係民法第三百十二條所指就債之履行有利害關係之第三人，已如
      前述。則按「就債之履行有利害關係之第三人為清償後，依民法第三百十二條
      規定，以自己之名義所代位行使者，係債權人之權利，而非第三人之求償權。
      第三人之求償權雖於代為清償時發生，但第三人以自己之名義代位行使債權人
      之權利時，其請求權是否因罹於時效而消滅，應以債權人之請求權為準（最高
      法院七十七年台上字第二二一五號判例可參）；又按「商人、製造人所供給之
      商品及產物之代價之請求權，因二年間不行使而消滅」、「消滅時效，自請求
      權可行使時起算」，復為民法第一二七條第八款、同法第一二八條所明定。則
      被上訴人因代上訴人戊○○墊付飼料貨款予台糖公司，於其清償之限度內承受
      債權人（即台糖公司）之權利，參以前揭法條及判例，被上訴人對系爭貨款之
      請求權，是否罹於時效消滅，自應以台糖公司之請求權為準。
    (2)茲查，本件系爭貨款係自八十四年四月十四日起至八十六年三月二十二日止，
      上訴人戊○○向台糖公司分九十三批購買飼料，由被上訴人代墊款後代位取得
      之請求權。依兩造合約第四條所載暨背面「申請墊款購買飼料簡則」第十條規
      定，應於墊付後三個月內繳還該墊款，故若以最後一批貨款（即八十六年三月
      二十二日）計之，至遲上訴人戊○○應於八十六年六月二十二日繳還，是被上
      訴人對系爭代墊貨款之請求權，至遲應自八十六年六月二十二日可行使時起算
    依民法第一二七條第八款規定，至八十八年六月二十一日時效即已完成。豈被
      上訴人竟遲至九十一年十月間始向原審法院對上訴人等人提起支付命令之聲請
      而請求，顯然被上訴人對系爭代墊貨款請求權，業因二年間不行使而消滅，上
      訴人等人依法自得拒絕給付。
（二）末查，於八十五年下半年間至八十六年初，適逢國內豬隻口蹄疫流行，致上訴
      人等人所養之豬隻撲殺殆盡，豬價慘跌，虧損累累，致無力償還，上訴人戊○
      ○所有抵押物均遭被上訴人拍賣，益無力更生，理合併予陳明。
（三）綜上所陳，原審判決遽以兩造間係消費借款關係，認被上訴人之請求權尚未罹
      於消滅時效，而為上訴人等人不利之判決，殊有違誤。
（四）被上訴人援引最高法院六十二年度台上字第一三八一號判例，主張被上訴人之
      請求權，應適用民法第一百二十五條所規定之長期時效，殊非可採：
      按上開判例意旨，係指該案上訴人因用以【清償】被上訴人墊付之貨款所簽付
      之支票，未能兌現，被上訴人遂仍請求上訴人償還伊所墊付之貨款而言，與本
      件情況自有不同。查本件上訴人並未因清償另簽付支票而未兌現之情，且本件
      兩造之關係，乃因事先約定於上訴人向台糖公司購買飼料而由被上訴人先行墊
      款，應認被上訴人係上訴人與台糖公司間購買飼料，就系爭飼料貨款債務之履
      行有利害關係之第三人，與上開判例所指之上訴人因遲延清償貨款，嗣由該案
      被上訴人墊付之情不同。是本件被上訴人對上訴人請求給付代墊飼料款，自無
      適用民法第一百二十五條所規定之餘地。
（五）被上訴人另援引最高法院五十七年度台上字第二七五一號判決，主張農會與會
      員間銷售養雞飼料，非一般商人銷售商品之情形可比，而無民法第一百二十七
      條第八款二年短期時效之適用等語亦無理由：
      按本件被上訴人之地位，僅係就上訴人與訴外人台糖公司間系爭飼料貨款有利
      害關係之第三人，與上開判決意旨內容未符。故依民法第三百十二條規定，就
      債之履行有利害關係之第三人為清償後，以自己之名義所代位行使者，係債權
      人（即台糖公司）之權利，而非第三人（即被上訴人）之求償權，是第三人之
      求償權雖於代位清償時發生，但第三人以自己名義代位行使債權人之權利時，
      其請求權是否罹於時效而消滅，應以債權人之請求權為準（最高法院七十七年
      台上字第二二一五號判例參照），故本件被上訴人請求權是否罹於時效消滅，
      仍應以台糖公司之請求權為準，被上訴人之主張，顯非足採。
（六）另按被上訴人舉其章程第二條、第四條、第三十三條第二項、第三十五條及第
      三十七條等規定，主張基於委任關係所生之債，殊不足採：
      按合作社係以社員之組織而成，章程僅係規定合作社成立之目的及與社員間之
      權利義務關係，以及合作社之經營業務等項，合作社與社員間並無委任關係存
      在，況本件兩造間之關係，在於系爭代墊飼料貨款之求償權，迭經被上訴人所
      肯認（詳如被上訴人答辯狀所載），故被上訴人係基於契約關係而為上訴人與
      台糖公司間就系爭飼料貨款債務之履行有利害關係之人，已如前述，是兩造間
      並無委任關係，被上訴人主張基於委任關係所生之債，自非可採。
乙、被上訴人方面：
一、聲明：求為判決：上訴駁回。
二、陳述：除與原判決記載相同者予以引用外，補稱略以：
（一）按民法第一百二十七條第八款規定之商品代價請求權，係指商人自己供給商品
      之代價之請求權而言，上訴人因清償被上訴人墊付之貨款所簽付之支票，既未
      能兌現，被上訴人遂仍請求上訴人償還伊所墊付之貨款，即與商人請求其自己
      供給商品之代價不同，從而本件即非以商品代價請求權為標的之債，被上訴人
      之請求權，自應適用民法第一百二十五條所規定之長期時效（最高法院六十二
      年度台上字第一三八一號判例）。
      再查，農會係屬保障農民權益，促進農民生活，發展農村經濟為宗旨之公益法
      人，其銷售養雞飼料，旨在輔導農村副業，非一般商人銷售商品之情形可比，
      尤無民法第一百二十七條第八款二年短期時效之適用（最高法院五十七年度台
      上字第二七五一號判決）。
（二）查台灣省蔗農消費合作社以置辦日常生活必需用品及蔗作農業有關物資，供應
      社員需要，以改進社員生活為目的（章程第二條）；以台灣糖業公司蔗作推廣
      區域為業務區域（章程第四條）；辦理社員所需農業器械、農藥、肥料、種籽
      、禽畜飼料或自配飼料之原料等之供應（章程第三十三條第二項）；售貨價格
      以低於一般市價為準，凡購買生產用品價格過鉅者，可酌情辦理分期付款，但
      得酌收利息（銀行信用放款利率計算），並得令覓保證人或繳抵押品（章程第
      三十五條、第三十六條），以上有卷內之合作社章程可稽；足見被上訴人係為
      促進社員生活，發展農村經濟為宗旨之公益法人，係服務參加之社員，而不以
      營利為目的，因社員有養豬，但其資力不足，故透由被上訴人向台糖公司購買
      飼料，其價格比市價便宜每公斤０．三至０．五元，由被上訴人先付款予台糖
      公司，社員再分期付款予被上訴人，但社員於提貨後四十五天內免息（如提前
      於四十五天內還款，被上訴人尚依約定利率退還利息），於四十五天後依日息
      萬分之二．六計息，是被上訴人並非直接出售飼料予社員，此項基於委任關係
      所生之債，與商人、製造人、手工業人所供給之商品及產物之代價有別，自無
      民法第一百二十七條第八款之適用。
      況查，被上訴人係為促進社員生活，發展農村經濟為宗旨而成立之合作社，並
      非商人自己供給商品銷售之情形，自不適用民法第一百二十七條第八款之商品
      代價請求權。
（三）按民法第一百二十七條第八款所謂商人、製造人、手工業人所供給之商品及產
      物之代價，係指商人就其供給之商品及製造人、手工業人就其所供給之產物之
      代價而言。被上訴人並未製造飼料，係由台糖公司生產，債權債務發生於台糖
      公司與蔗農合作社社員之間。
（四）系爭代墊飼料貨款合約，係約定由被上訴人代行墊付上訴人戊○○向訴外人台
      糖公司購買養豬飼料之貨款，除約定之四十五日免息優待期間外，每筆代墊款
      應按日計收利息，於三個月內以金錢清償，衡其性質，應屬金錢之消費借貸，
      況合約書第四條復記載「倘甲方（即被上訴人）同意乙方（即上訴人戊○○）
      就【借款】之全部或一部延期清償，連帶保證人均予同意」，業已明示借款之
      語。按被上訴人既非供給系爭飼料之商人或製造人，其請求上訴人給付者，係
      先行代墊予訴外人台糖公司之金錢及其利息，自非供給商品或產物之代價，其
      請求非屬民法第一百二十七條第八款之範圍。又被上訴人係本於兩造間代墊款
      合約，將上訴人戊○○應給付訴外人台糖公司之貨款，逕行給付台糖公司，且
      依約計收利息，此與被上訴人將貸款交付上訴人戊○○，再由戊○○以之清償
      其對台糖公司之貨款，並無不同，被上訴人並非上訴人戊○○對台糖公司貨款
      債務之保證人，其與台糖公司間就系爭貨款並不當然發生權利義務關係。從而
      兩造間代墊款合約之性質，既屬金錢之消費借貸，被上訴人本於兩造間所訂立
      之代墊款合約，請求上訴人清償所代墊之金錢，自應適用民法第一百二十五條
      所定十五年之一般時效期間，並無不當，以上經原判決在理由內詳述，予以引
      用之。
（五）再查，兩造間係就訂立之系爭代墊飼料貨款合約發生權利義務關係，被上訴人
      並非處於就債之履行有利害關係之第三人，上訴人引用民法第三百十二條主張
      被上訴人係就債之履行有利害關係之第三人云云，顯屬無據。
    理    由
一、被上訴人於原審起訴主張：上訴人戊○○於八十三年三月一日及八十五年三月一
    日，分別邀同上訴人己○○、甲○○○，及上訴人己○○、丁○○、丙○○為連
    帶保證人，與被上訴人分別訂有合約書，約定由被上訴人代行墊付上訴人戊○○
    向台糖公司購買養豬飼料之貨款，並遵守「台灣省蔗農消費合作社蔗農社員申請
    墊款購買台糖養豬飼料簡則」，每筆飼料於上訴人戊○○提貨後，被上訴人墊付
    貨款予飼料廠，除四十五天免息優惠期間外，應參照銀行信用貸款利率按日計收
    利息，並約定上開八十三年三月一日所定合約書有效期自八十三年三月一日起至
    八十五年二月二十八日止，被上訴人代墊飼料貨款最高金額為八十萬元，八十五
    年三月一日所定合約書有效期自八十五年三月一日起至八十七年二月二十八日止
    ，被上訴人代墊飼料貨款最高金額一百二十萬元（詳如附表二）。上訴人戊○○
    自八十四年四月十四日起至八十六年三月二十日止，共計購提養豬飼料九十三筆
    （如附表三），其中自八十四年四月十四日起至八十五年二月十六日止計三十九
    筆，貨款共計一百二十五萬四千五百九十五元及按日息萬分之二．六計算之各該
    筆利息，自八十五年三月一日起至八十六年三月二十二日止計五十四筆，貨款共
    計二百二十八萬四千一百一十三元及按上開日息計算之各該筆利息，均未據清償
    。被上訴人嗣經聲請本院強制執行拍賣抵押物，於九十年十二月二十八日受償一
    百二十八萬四千五百一十六元，餘款仍未據上訴人清償，爰依消費借貸及連帶保
    證之法律關係提起本訴。
    上訴人等則以：對被上訴人主張兩造間代墊飼料貨款之日期、金額、連帶保證之
    約定及被上訴人拍賣抵押物受償之日期、金額等，固不爭執，惟另以：(一)依兩造
    約定由被上訴人先行代墊飼料款予訴外人台糖公司，被上訴人就上訴人戊○○與
    台糖公司間債之履行即係有利害關係之第三人，被上訴人於清償限度內，承受債
    權人台糖公司之權利，其清償後，以自己名義所代位行使者，係債權人之權利，
    其請求權是否因罹於時效消滅，應以債權人即台糖公司之請求權為準，本件既為
    購買飼料之貨款請求權，依民法第一百二十七條第八款，其請求權因二年間不行
    使而消滅，則依最後一筆八十六年三月二十二日之貨款計之，上訴人戊○○至遲
    應於八十六年六月二十二日繳還，是原告對系爭貨款之請求權，至遲應自八十六
    年六月二十二日可行使，至八十八年六月二十一日時效即已完成，被上訴人遲至
    九十一年十月間始聲請支付命令，其對系爭貨款之請求權，業因二年間不行使而
    消滅，上訴人自得拒絕給付。(二)系爭二份合約書有效期分別為八十三年三月一日
    至八十五年二月二十八日止，及八十五年三月一日至八十七年二月二十八日止，
    顯係定有上述一定期間內為保證，以本件最後一筆貨款（即八十六年三月二十二
    日）計之，上訴人戊○○至遲應於八十六年六月二十二日前繳清，上訴人戊○○
    未依約如數清償，被上訴人亦未於上揭保證期間內，對於保證人即上訴人己○○
    、甲○○○、丙○○、丁○○等四人為審判上之請求，依民法第七百五十二條規
    定，上訴人己○○等四人業已免除其保證責任。(三)上訴人甲○○○就八十三年三
    月一日所定合約書，其保證期間自八十三年三月一日起至八十五年二月二十八日
    止，該合約期滿後，即由上訴人戊○○另邀同訴外人莊玉鸞、被告己○○、丁○
    ○、丙○○等為連帶保證人，於八十五年三月一日與被上訴人另訂新合約，顯然
    上訴人甲○○○之保證責任已因另訂新約而免除。又被上訴人在未因強制執行受
    償前之對帳單，列載自八十四年四月十四日起至八十六年三月二十二日止，計本
    金三百五十三萬八千七百零八元，於執行受償抵沖後之本金餘額，即改載自八十
    五年三月一日起至八十六年三月二十二日止，餘額二百二十五萬四千零一十二元
    ，則被上訴人所請求之貨款，顯非上訴人甲○○○依合約保證期間之貨款，上訴
    人甲○○○對系爭貨款自毋須負責。(四)被上訴人於強制執行中受償一百二十八萬
    四千五百一十六元，已由被上訴人在九十一年十月八日發函上訴人並附對帳單，
    自行抵沖自八十四年四月十四日起至八十五年二月二十八日止之貨款本金，貨款
    本金餘額應剩該函所記載的二百二十五萬四千零一十二元等情詞置辯。
二、兩造不爭之事實：
    (一)對於被上訴人所提被上訴人與上訴人戊○○於八十三年三月一日訂立之合約書
      （上訴人己○○、甲○○○為連帶保證人），及被上訴人與上訴人戊○○於八
      十五年三月一日訂立之合約書（上訴人己○○、丙○○、丁○○為連帶保證人
      ）之真正，不爭執。
    (二)上訴人戊○○自八十四年四月十四日起至八十六年三月二十二日止，因向台糖
      公司購買養豬飼料，約定由被上訴人代墊付飼料貨款，原積欠被上訴人代墊貨
      款三百五十三萬八千七百零八元。
    (三)被上訴人於原審法院九十年度執清字第三七八三號強制執行上訴人戊○○財產
      事件，被上訴人已受分配獲償一百二十八萬四千五百一十六元。
    (四)對原判決附表一所示各筆代墊款本金、利息之計算及提貨日期，不爭執。
    (五)對原判決附表三所示飼料貸款收回本息試算表所列各筆款項之計算式及內容，
      不爭執。
三、查被上訴人主張之上情，有其提出之代墊飼料貨款合約書（附臺灣省蔗農消費合
    作社蔗農社員申請墊款購買臺糖飼料簡則）二份、飼料提貨驗收清單九十三張、
    飼料貸款收回本息試算表（見原審卷第五七－一五六頁，一八五－一八九頁）、
    台灣土地銀行及合作金庫歷年基本放款利率表、被上訴人七十八年六月二十九日
    蔗消合供字第０四六四號調整日息函等可證（見原審卷第一六六－一六八頁），
    並為上訴人所不爭執，堪認被上訴人此部分主張為真實。至被上訴人原請求上訴
    人戊○○、莊錦珠、己○○應連帶給付五十一萬一百四十七元及自八十五年六月
    一日起至清償日止，按日息萬分之二．六計算之利息；上訴人戊○○、己○○、
    丙○○、丁○○應連帶給付一百二十萬元及自八十六年五月六日起至清償日止，
    按日息萬分之二．六計算之利息；及上訴人戊○○應給付一百零八萬四千一百一
    十三元及自八十六年五月六日起至清償日止，按日息萬分之二．六計算之利息等
    ，則為上訴人否認，並以前揭情詞置辯。是本件應審究者為兩造間所約定代墊貨
    款債權之性質、被上訴人之請求權是否已罹於消滅時效、上訴人己○○、甲○○
    ○、丁○○、丙○○之連帶保證責任是否已依法免除，及被上訴人於九十一年十
    月八日發函上訴人並所附對帳單（見原審卷第一六五頁），是否已對上訴人發生
    抵沖之效力。
四、本件經查：
    (一)上訴人抗辯稱：被上訴人係為上訴人戊○○清償債務，於清償限度內，承受債
      權人即台糖公司之權利，本件既為購買飼料之貨款請求權，依民法第一百二十
      七條第八款，其請求權因二年間不行使而消滅，則最後一筆八十六年三月二十
      二日之貨款，上訴人戊○○至遲應於八十六年六月二十二日繳還，被上訴人對
      該筆貨款請求權至遲自該日起可行使，至八十八年六月二十一日時效即已完成
      ，而被上訴人遲至九十一年十月間始聲請支付命令，其請求權已因二年間不行
      使而消滅，上訴人自得拒絕給付云云。
      按「稱消費借貸者，謂當事人一方移轉金錢或其他代替物之所有權於他方，而
      約定他方以種類、品質、數量相同之物返還之契約」，民法第四百七十四條第
      一項定有明文。查依有限責任台灣省蔗農消費合作社章程第二條載「本社以置
      辦日常生活必需用品及蔗作農業有關物資，供應社員需要，以改進社員生活為
      目的」，第三十六條第二項「凡購買生產用品價格過鉅者，酌情辦理分期付款
      ，但得酌收利息（銀行信用放款利率計算），並得令覓妥保證人或繳抵押品。
      」（見原審卷第一八一－一八三頁）等情，參以被上訴人與上訴人戊○○簽立
      系爭代墊飼料貨款合約，約定由被上訴人代行墊付上訴人戊○○向訴外人台糖
      公司購買養豬飼料之貨款，除約定之四十五日免息優待期間外，每筆代墊款應
      按日計收利息，於三個月內，以金錢清償（參見合約書本文及合約書後所附台
      灣省蔗農消費合作社蔗農社員申請墊款購買台糖飼料簡則第六條、第十一條，
      見原審卷第五頁正、背面）觀之，衡其墊款性質，應屬金錢之消費借貸甚明；
      再依台灣省蔗農消費合作社蔗農社員申請墊款購買台糖飼料簡則第一條約定「
      本社為便利蔗農社員申請本社墊款購用台糖公司飼料，特訂定本簡則」，亦可
      證明；況合約書第四條中段（八十三年三月一日訂立之合約書，另八十五年三
      月一日訂立之合約書則列為第三條）即已載明「倘甲方（即被上訴人）同意乙
      方（即上訴人戊○○）就『借款』之全部或一部延期清償，連帶保證人均予同
      意」，業已明示係「借款」之語，即被上訴人為上訴人之墊款，係「消費借款
      」無訛。
    (二)查依上訴人戊○○向台糖公司購用飼料之情形觀之，台糖公司為飼料之出賣人
      ，上訴人戊○○則為買受人，依民法債編買賣之相關規定，上訴人戊○○負支
      付買賣價金之義務，而依台灣省蔗農消費合作社蔗農社員申請墊款購買台糖飼
      料簡則第一條約定「本社為便利蔗農社員申請本社墊款購用台糖公司飼料，特
      訂定本簡則」（見原審卷第五頁背面），更可佐證被上訴人與上訴人間墊款之
      約定即是消費借款之約定，已如前述，而台糖公司係飼料出賣人，被上訴人顯
      不可能為台糖公司「代墊購買飼料貨款」甚明。次查，被上訴人既非供給系爭
      飼料予上訴人之商人或製造人，而被上訴人請求上訴人給付者，係因兩造間有
      代墊款合約之約定，由被上訴人先行代上訴人墊付上訴人原應給付予訴外人台
      糖公司之飼料貨款，則被上訴人請求上訴人給付代墊之金錢及其利息，被上訴
      人自「非供給商品或產物之代價」，而係基於消費借貸之約定請求上訴人給付
      代墊款，是被上訴人之請求權非民法第一百二十七條第八款規定之範疇，自無
      該短期消滅時效之適用。再查，兩造間代墊款合約之性質，既屬金錢之消費借
      貸，被上訴人本於兩造間所訂立之代墊款合約，請求上訴人清償所代墊之金錢
      ，自應適用民法第一百二十五條所定十五年之一般時效期間之規定，而被上訴
      人所請求上訴人給付代墊款（本金部分）期間，係自八十四年四月十四日起至
      八十六年三月二十二日止之代墊款，顯然未逾十五年之請求權消滅時效。是上
      訴人以被上訴人本件請求有民法第一百二十七條第八款規定適用云云，即屬無
      據。
    (三)再查，被上訴人係本於兩造間代墊款合約，將上訴人戊○○應給付訴外人台糖
      公司之貨款，逕行給付台糖公司，且依約計收利息，係省略被上訴人將消費貸
      款交付予上訴人再由上訴人支付訴外人台糖公司之程序，故被上訴人本於兩造
      間代墊款合約，將上訴人戊○○應給付訴外人台糖公司之貨款，逕行給付台糖
      公司等行為，此與被上訴人將消費貸款交付上訴人戊○○，再由戊○○以之清
      償其對台糖公司之貨款，並無不同。是被上訴人並非上訴人戊○○對台糖公司
      貨款債務之保證人，被上訴人與台糖公司間就系爭貨款並不當然發生權利義務
      關係；即被上訴人並非處於就訴外人台糖公司出賣人地位債之履行有利害關係
      之第三人，上訴人抗辯稱被上訴人係訴外人台糖公司就債之履行有利害關係之
      第三人云云，亦不足採。
    (四)另按所謂定期保證，係就一定期間內所發生之債務為保證，如約定保證人僅就
      一定期間內連續所發生之債務為保證；與民法第七百五十二條約定保證人僅於
      一定期間內為保證者不同。按「就定有期限之債務為保證，與約定保證人於一
      定期間內為保證之情形不同，此項保證未定期間，而定有清償期限之債務，在
      主債務清償期屆滿後，除保證人已定期催告債權人向主債務人為審判上之請求
      者外，保證人不得以債權人遲遲不為審判上之請求，為免其保證責任之論據。
      」最高法院四十九年度台上字第一七五六號著有判例可資參照。
      上訴人雖抗辯稱系爭二份合約書分別約定有效期間（分別為八十三年三月一日
      至八十五年二月二十八日止，及八十五年三月一日至八十七年二月二十八日止
      ），係定有一定期間內為保證，以本件最後一筆貨款（即八十六年三月二十二
      日）計算，上訴人戊○○於八十六年六月二十二日清償期屆至未按時清償，被
      上訴人亦未於上揭保證期間內，對於保證人即上訴人己○○、甲○○○、丙○
      ○、丁○○等四人為審判上之請求，依民法第七百五十二條規定，上訴人己○
      ○等四人業已免除其保證責任云云。
      然查，系爭合約書明白約定「因乙方（即上訴人戊○○）購用台糖飼料，需要
      甲方（即被上訴人）代行墊付飼料貨款」、「本合約書有效期自八十三年三月
      一日至八十五年二月二十八日止」、「本合約書有效期自八十五年三月一日至
      八十七年二月二十八日止」、「乙方基於本合約所負一切債務，連帶保證人均
      願負連帶清償責任．．．倘甲方同意乙方就借款之全部或一部延期清償，連帶
      保證人均予同意，絕不藉以免除責任之抗辯」等語，足見合約書所載上開期間
      顯係針對連續發生主債務所定期間之限制，連帶保證人係就合約書所定期間內
      發生之債務而為保證，而非就一定之債務約定保證期間，合約書並未記載連帶
      保證人之保證期間。查上訴人戊○○自八十六年六月二十二日起即未履行債務
      ，而為連帶保證人之上訴人己○○、甲○○○、丙○○、丁○○既未舉證證明
      已定期催告債權人即被上訴人向上訴人戊○○為審判上之請求，參照前開說明
      及判例意旨，上訴人己○○、甲○○○、丙○○、丁○○等四人自不得以被上
      訴人未於保證期間內，對上訴人戊○○為審判上之請求而免除其保證責任；又
      既未約定保證期間，上訴人甲○○○自不因上訴人戊○○另於八十五年三月一
      日邀同上訴人己○○、丁○○、丙○○等人另立代墊款合約，而免除其保證責
      任，故上訴人此部分抗辯，仍非可採。
五、上訴人另辯稱被上訴人於強制執行中受償一百二十八萬四千五百一十六元，已由
    被上訴人在九十一年十月八日發函上訴人並附對帳單（見原審卷第四五－四七頁
    ），自行抵沖自八十四年四月十四日起至八十五年二月二十八日止之貸款本金，
    系爭貸款本金餘額應剩該函所記載的二百二十五萬四千零一十二元部分云云，然
    為被上訴人所否認，主張該對帳單僅為對帳，並非對於還款之結算，且僅記載本
    金，未列出利息及費用，其抵充順序又違反民法第三百二十三條之規定等語。
    按「清償人所提出之給付，應先抵充費用，次充利息，次充原本」，固為民法第
    三百二十三條前段所明定，惟此項法律所定抵充之順序，不過係補充當事人意思
    之不足，當事人非不得約定抵充之順序。經查，本件因上訴人未履行系爭代墊款
    債務，業經被上訴人於九十年二月十九日聲請本院強制執行拍賣抵押物，拍賣所
    得金額一百三十五萬元，扣除執行費六萬五千四百八十四元後，被上訴人於九十
    年十月十八日受償一百二十八萬四千五百一十六元，為兩造所是認，並經原審調
    取原審法院九十年度執字第三七八三號案卷核閱無誤，並有分配表附卷可參（見
    原審卷第二０一－二０二頁）。被上訴人於受償後自九十一年二月份起寄交上訴
    人戊○○之對帳單，已將上開執行受償額自行抵充八十五年三月一日前之代墊款
    本金，此有被上訴人提出自九十一年二月起至同年八月之對帳單八份附卷可稽（
    見原審卷第二一六－二三一頁），被上訴人復於九十一年十月八日檢附對帳單並
    函文上訴人戊○○，該月份之對帳單亦同前述月份之對帳單，已抵充八十五年三
    月一日前之代墊款債務，其函文復記載「本社為貴戶墊付台糖養豬飼料貨款，尚
    未收回的金額至九十一年九月底止共二、二五四、０一二元，其中超過三個月的
    有二、二五四、０一二元．．．請貴戶將上述超過三個月未還墊款於下月十五日
    以前還清」，所載催告金額，核與對帳單之記載相符，有上訴人提出而為被上訴
    人所不爭之上開函文及對帳單附卷可佐（見原審卷第四二－四七頁）。雖被上訴
    人在前揭對帳單內均未就利息部分為記載，尚不足據以認定被上訴人有拋棄利息
    之意思表示，惟其既自行定本金之抵充順序後，將對帳單寄交上訴人戊○○，以
    抵充後之餘額作為催告還款之金額，在客觀上已有抵充本金之意思表示，且已到
    達上訴人戊○○，既未經上訴人戊○○為反對之意思，足認兩造間就上開抵充順
    序已達成合意，上訴人此部分抗辯，堪予採信，則被上訴人所主張八十五年二月
    十六日以前之代墊款本金部分（即附表三編號至）及八十五年三月一日代墊
    款（即附表三編號）本金中三萬零一百零一元部分之債權，已因清償抵充而消
    滅。從而被上訴人請求如附表三所示試算表所列自八十四年四月十四日起至八十
    五年三月一日止之代墊款債權額（即附表三編號至）本金部分，扣除編號
    八十五年三月一日未抵充之二萬五千九百三十九元外，合計一百二十八萬四千六
    百九十六元部分已清償完畢，是被上訴人此部分已不得再為請求。
六、另按「消滅時效因開始執行行為或聲請強制執行而中斷」、「利息之各期給付請
    求權，因五年間不行使而消滅」、又「保證債務，除契約另有訂定外，包含主債
    務之利息、違約金、損害賠償及其他從屬於主債務之負擔」，民法第一百二十九
    條第二項第五款、第一百二十六條及第七百四十條分別定有明文。查依附卷系爭
    八十三年三月一日合約書所載，上訴人己○○、甲○○○係連帶保證上訴人戊○
    ○代墊款債務，最高金額為八十萬元，對照附表三試算表所示，上訴人己○○、
    甲○○○應就八十四年四月十四日起至八十五年二月十六日止（即編號至）
    之代墊款在八十萬元範圍內及其利息，與上訴人戊○○負連帶清償責任。另依附
    卷系爭八十五年三月一日合約書所載，上訴人己○○、丁○○、丙○○三人係連
    帶保證上訴人戊○○代墊款債務，最高金額為一百二十萬元，對附表三試算表所
    示，上訴人己○○、丁○○、丙○○應就八十五年三月一日起至八十六年三月二
    十二日止（即編號至）之代墊款在一百二十萬元範圍內及其利息，與上訴人
    戊○○負連帶清償責任。經查：
    (一)被上訴人於原審訴之聲明第一項係主張自八十三年三月一日起至八十五年二月
      二十八日止所發生之代墊款債權，本金合計一百二十五萬四千五百九十五元，
      利息部分算至八十九年五月三十一日止計五十四萬零六十八元，本息合計一百
      七十九萬四千六百六十三元，扣減強制執行受償之一百二十八萬四千五百一十
      六元抵充上開本金及利息後，不足受償額尚有五十一萬零一百四十七元，而請
      求上訴人戊○○及連帶保證人之上訴人己○○、甲○○○應連帶給付該不足受
      償額五十一萬零一百四十七元，及自八十九年六月一日起至清償日止，按日息
      萬分之二．六計算之利息部分。
      經查，附表三試算表所列自八十四年四月十四日起至八十五年二月十六日所生
      之代墊款本金債權（即編號至），已因被上訴人自行抵充，並為被告戊○
      ○同意而消滅，業如前述，然其中編號至所示代墊款利息之請求權，自八
      十五年二月十九日起仍未罹於消滅時效，而被上訴人訴僅請求自八十五年六月
      一日起計算利息（見被上訴人於原審提出之準備書狀，原審卷第一七六頁），
      固原應准附表三編號至所示代墊款自八十五年六月一日起至清償日止按日
      息萬分之二．六計算之利息，原審判准編號至所示代墊款自八十五年六月
      一日起至清償日止按日息萬分之二．六計算之利息（按原審未判決准許之附表
      三編號至利息部分之請求，因被上訴人未就該部分提起上訴，已確定，不
      在本件上訴範圍），核無不當，惟原審判准編號至所示代墊款在八十五年
      五月三十一日以前之利息請求，已超出被上訴人在原審請求審判之範圍，原審
      竟仍判決准許之，顯有未洽，此部分自應由本院廢棄改判。
    (二)查被上訴人於原審訴之聲明第二項請求上訴人戊○○、己○○、丁○○、丙○
      ○應連帶給付被上訴人一百二十萬元，及自八十六年五月六日起至清償日止，
      按日息萬分之二．六計算之利息，及其訴之聲明第三項請求上訴人戊○○應給
      付一百零八萬四千一百一十三元，及自八十六年五月六日起至清償日止，按日
      息萬分之二．六計算之利息部分，係主張附表三試算表所列自八十五年三月一
      日起至八十六年三月二十二日止（即編號至）所生代墊款本金共計二百二
      十八萬四千一百一十三元，為便於計算，就利息部分只請求自最後一筆代墊款
      利息起算日即八十六年五月六日起之利息，對八十五年四月十五日起至八十六
      年五月五日以前之利息則不請求（見原審卷第二一二頁）。又因上訴人己○○
      、丁○○、丙○○連帶負清償責任之代墊款最高金額為一百二十萬元，故就上
      訴人戊○○、己○○、丁○○、丙○○應連帶負清償責任部分與上訴人戊○○
      應單獨負責部分分列為訴之聲明二、三項等情。
      次查，被上訴人在原審訴之聲明第二項之請求，依兩造八十五年三月一日訂立
      之合約書，及消費借貸、連帶保證之法律關係，請求上訴人戊○○、己○○、
      丁○○、丙○○應連帶給付被上訴人一百二十萬元，及自八十六年五月六日起
      至清償日止，按日息萬分之二．六計算之利息，經核於法有據，自應准許。至
      於就被上訴人於原審聲明第三項請求上訴人戊○○應單獨給付部分，因就八十
      五年三月一日（如附表三試算表編號）之代墊款本金五萬六千零四十元部分
      ，其中三萬零一百零一元已因被上訴人自行抵充，經上訴人同意而消滅，業如
      前述，此部分之金額自應予扣除，即被上訴人得請求八十五年三月一日之代墊
      款應為二萬五千九百三十九元（如九十一年十月八日對帳單所示），從而，被
      上訴人請求上訴人戊○○單獨給付部分在一百零五萬四千零一十二元，及自八
      十六年五月六日起至清償日止，按日息萬分之二．六計算之利息範圍內，為有
      理由，應予准許，逾此部分，為無理由，應予駁回。
七、綜上所述，被上訴人本於合約約定及消費借貸、連帶保證之法律關係，請求(一)上
    訴人戊○○、己○○、甲○○○連帶給付如附表一所示各金額自八十五年六月一
    日起至清償日止，按日息萬分之二．六計算之利息。(二)上訴人戊○○、己○○、
    丙○○、丁○○連帶給付一百二十萬元及自八十六年五月六日起至清償日止，按
    日息萬分之二．六計算之利息。(三)上訴人戊○○（原判決誤載為上訴人戊○○、
    己○○、丙○○、丁○○連帶給付，應由原審裁定更正）給付一百零五萬四千零
    一十二元，及自八十六年五月六日起至清償日止，按日息萬分之二．六計算之利
    息之範圍內為有理由，應予准許，逾此範圍，為無理由，應予駁回，原審判命上
    訴人戊○○、己○○、甲○○○連帶給付上開(一)如附表一所示各金額在八十五年
    五月三十一日以前，按日息萬分之二．六計算之利息，為有未當，原判決未予駁
    回竟予准許，該部分假執行之聲請亦失其附麗，上訴人就此之上訴為有理由，應
    由本院廢棄改判外如主文第一、二項所示，上開其餘部分，原審為被上訴人勝訴
    之判決，經核並無不合。上訴意旨指摘原判決不當，求予廢棄改判，為無理由，
    應予駁回。又本件事證已臻明確，兩造其餘之主張及舉證，經本院審核後，均不
    影響本件論斷之結果，爰不逐一論述，附此敘明。
八、據上結論，本件上訴為一部有理由一部無理由，依民事訴訟法第四百五十條、第
    四百四十九條第一項、第七十九條但書、第八十五條第一項但書、第二項，判決
    如主文。
中      華      民      國    九十二    年      八      月      十二    日
                                    臺灣高等法院臺南分院民事第三庭
~B1審判長法官  林    輝    雄
~B2      法官  丁    振    昌
~B3      法官  王    明    宏
右為正本係照原本作成。
如對本判決上訴，須於判決送達後廿日內向本院提出上訴狀，未表明上訴理由者，應
於上訴後廿日內，向本院提出理由書。
中      華      民      國    九十二    年      八      月      十四    日
                                        法院書記官  侯    瑞    富
~F0
~T40
附表一（訴之聲明第一項上訴人戊○○、己○○、甲○○○應給付利息部分）
┌──┬────────────┬───────────────┬──────────┬──────────┐
│編號│  代墊款本金（新台幣）  │    利          息            │提  貨  日  期      │   備            註 │
├──┼────────────┼───────────────┼──────────┼──────────┤
│    │                        │ 自八十五年二月二十三日起至   │                    │                    │
│一  │  一萬四千四百二十元    │ 清償日止，按日息萬分之二．   │八十五年一月九日    │即附表三試算表編號│
│    │                        │ 六計算之利息                 │                    │                    │
├──┼────────────┼───────────────┼──────────┼──────────┤
│    │                        │ 自八十五年二月二十三日起至   │                    │                    │
│二  │  一萬一千八百元        │ 清償日止，按日息萬分之二．   │八十五年一月九日    │即附表三試算表編號│
│    │                        │ 六計算之利息                 │                    │                    │
├──┼────────────┼───────────────┼──────────┼──────────┤
│    │                        │ 自八十五年三月五日起至清償   │                    │                    │
│三  │  四萬八千八百二十元    │ 日止，按日息萬分之二．六計   │八十五年一月二十日  │即附表三試算表編號│
│    │                        │ 算之利息                     │                    │                    │
├──┼────────────┼───────────────┼──────────┼──────────┤
│    │                        │ 自八十五年三月十三日起至清   │                    │                    │
│四  │  五萬八千九百元        │ 償日止，按日息萬分之二．六   │八十五年一月二十八日│即附表三試算表編號│
│    │                        │ 計算之利息                   │                    │                    │
├──┼────────────┼───────────────┼──────────┼──────────┤
│    │                        │ 自八十五年三月十八日起至清   │                    │                    │
│五  │  一萬五千九百九十元    │ 償日止，按日息萬分之二．六   │八十五年二月二日    │即附表三試算表編號│
│    │                        │ 計算之利息                   │                    │                    │
├──┼────────────┼───────────────┼──────────┼──────────┤
│    │                        │ 自八十五年三月二十五日起至   │                    │                    │
│六  │  二萬零三百五十元      │ 清償日止，按日息萬分之二．   │八十五年二月九日    │即附表三試算表編號│
│    │                        │ 六計算之利息                 │                    │                    │
├──┼────────────┼───────────────┼──────────┼──────────┤
│    │                        │ 自八十五年四月一日起至清償   │                    │                    │
│七  │  六萬四千一百三十元    │ 日止，按日息萬分之二．六計   │八十五年二月十六日  │即附表三試算表編號│
│    │                        │ 算之利息                     │                    │                    │
├──┴────────────┴───────────────┴──────────┴──────────┤
│備註：被上訴人僅得請求利息，不得請求本金。                                                                │
└─────────────────────────────────────────────────────┘
~F4
~T40
附表二（合約書內容）
┌──┬──────────┬────────────┬───────────────┬───┬──────┐
│編號│  立  約  日        │合約有效期間            │ 約定代墊款最高金額（新台幣） │債務人│連帶保證人  │
├──┼──────────┼────────────┼───────────────┼───┼──────┤
│一  │八十三年三月一日    │八十三年三月一日起至    │ 八十萬元                     │戊○○│己○○      │
│    │                    │八十五年二月二十八日    │                              │      │甲○○○    │
├──┼──────────┼────────────┼───────────────┼───┼──────┤
│    │                    │                        │                              │      │己○○      │
│二  │八十五年三月一日    │八十五年三月一日起至    │ 一百二十萬元                 │戊○○│丁○○      │
│    │                    │八十七年二月二十八日    │                              │      │丙○○      │
└──┴──────────┴────────────┴───────────────┴───┴──────┘


司法院資訊處製作；財團法人民間司法改革基金會備份。
